臺灣臺北地方法院刑事判決　　　　　　 95年度交易字第175號
公　訴　人　臺灣臺北地方法院檢察署檢察官
被　　　告　乙○○
上列被告因過失傷害案件，經檢察官聲請簡易判決處刑（94年度
偵字第21926 號），本院臺北簡易庭受理後認不宜以簡易判決處
刑（95年度北交簡字第219 號），改依通常程序審理，本院判決
如下：
    主  文
乙○○因過失傷害人，處有期徒刑肆月，如易科罰金，以銀元參
佰元即新臺幣玖佰元折算壹日。
    事  實
一、乙○○於民國94年03月18日晚間11時許，無駕駛執照而騎乘
    車牌號碼QQH-961 號輕型機車，沿臺北市○○區○○街由南
    往北方向行駛，行經臺北市○○區○○街與德惠街口，右轉
    進入德惠街之際，本應注意劃有分向限制線之路段，不得迴
    車，而依當時天候晴、夜間有照明、路面無缺陷、無障礙物
    、視距良好之情形，又無不能注意之情事，竟疏於注意，即
    貿然迴車而左轉，適甲○○騎乘車號LLM-667 號重型機車，
    沿臺北市○○區○○街由西往東直行行駛至此處，亦疏未注
    意車前狀況並隨時採取必要之安全措施，致乙○○所騎乘上
    述機車之左側車身與甲○○所騎乘前開重型機車前車頭發生
    擦撞，甲○○因之受有左側第五指指骨骨折及右側橈骨骨折
    之傷害。乙○○於肇事後，在未為任何有偵查犯罪職權之公
    務員發覺前，向到達現場處理之員警坦承其肇事，自首而接
    受裁判。
二、案經甲○○告訴暨臺北市政府警察局中山分局報告臺灣臺北
    地方法院檢察署檢察官偵查後，聲請簡易判決處刑，本院臺
    北簡易庭受理後認不宜以簡易判決處刑，改依通常程序審理
    。
    理  由
一、訊據被告乙○○固坦承其無駕駛執照及於前揭時地騎乘機車
    與告訴人甲○○騎乘之機車發生擦撞一情，惟矢口否認有何
    過失傷害犯行，辯稱：當時伊在雙城街，騎乘機車的速度很
    慢，也很小心，是被告騎乘機車撞到伊機車的左側，伊受傷
    也都是在左側，鑑定報告和告訴人所述很多其實不符，告訴
    人說很遠看到伊橫在他前面，有時又說感覺伊要左轉，那天
    伊要左轉到林森北路時都沒有車，已經騎到很靠近雙黃線，
    準備要到林森北路左轉，現在也不清楚告訴人為何會從後面
    追撞到伊。伊沒有駕照真的不對，但騎車騎了約廿年從來都
    沒發生任何擦撞或交通事故等語。
二、經查：
  (一)證人即告訴人甲○○於本院審理時具結證稱：「我在94年03
    月18日晚上11點，騎機車由臺北市○○街由西往東直行，對
    方沒有看到我，對方轉彎撞到我，我就倒下來了，我當時在
    路的中間。撞擊點還沒有到林森北路，只有二道，我是靠右
    。對方看到我，我就停下來，我就撞上去了。事故發生之前
    ，我沒有看到被告，我撞到才看到她。」等語（見本院96年
    1月31日審判筆錄第3、4頁）。
  (二)前揭犯罪事實，並有臺北市政府警察局交通警察大隊事故肇
    事原因初步分析研判表、道路交通事故現場圖、臺北市政府
    警察局中山分局交通分隊道路交通事故補充資料表、交通事
    故談話紀錄表、道路交通事故調查報告表、道路交通事故肇
    事人自首情形紀錄表、現場照片、告訴人所繪製之現場圖附
    卷可考（分別見94年度偵字第21926號卷第5、28至33、35至
    38頁，本院卷第46頁）。而告訴人確因本件車禍受有左側第
    五指指骨骨折及右側橈骨骨折之傷害，亦有馬偕紀念醫院診
    斷證明書紙在卷足憑（見同上偵卷第24頁）。又被告於警詢
    時亦坦承當時其機車左轉後，才與告訴人所騎乘之機車發生
    碰撞（見同上偵卷第30頁），且發生碰撞後被告的機車是左
    側車身處破裂及刮地痕，前儀表板罩掉落；告訴人之機車是
    前車頭破裂，內凹、左側車身刮地痕之情，此亦有前述臺北
    市政府警察局中山分局交通分隊道路交通事故補充資料表及
    現場照片附卷足憑，則若如被告所言，當時雙方車輛是同方
    向行駛，被告又尚未左轉，則被告之機車應不會有左側車身
    處破裂之損害，是被告所辯顯不足採。
  (三)按「在設有禁止迴車標誌或劃有分向限制線，禁止超車線、
    禁止變換車道線之路段，不得迴車。」，道路交通安全規則
    第106條第2款定有明文。次按「分向限制線，用以劃分路面
    成雙向車道，禁止車輛跨越行駛，並不得迴轉。本標線為雙
    黃實線，線寬及間隔均為10公分。除交岔路口或允許車輛迴
    轉路段外，均整段劃設之。」，道路交通標誌標線號誌設置
    規則第165 條第1項、第2項亦有明文。查本件被告未領有適
    當駕駛執照，業據被告陳明在卷，其騎乘機車亦應注意前開
    道路交通安全規則等相關規定，且當時天候晴、夜間有照明
    、路面無缺陷、無障礙物、視距良好之情形，亦有前揭道路
    交通事故調查報告表在卷可佐，並無不能注意之情事，被告
    竟疏未注意，騎乘機車在劃設雙黃實線即分向限制線之不得
    迴車處，貿然欲迴車而左轉，致與告訴人所騎乘之機車發生
    碰撞，造成告訴人受傷，被告對本件車禍之發生，顯有過失
    ，且被告之過失行為與告訴人所受傷害間，存有相當因果關
    係，應甚明確。另本案車禍發生地點並非在臺北市○○街與
    雙城街之交岔路口處，且係因被告違規迴車所致，已詳如前
    所述，故聲請簡易判決處刑書意旨認被告是違反應注意車前
    狀況及支線道車應暫停讓幹線道車先行之注意義務，尚有未
    洽，附此敘明。
  (四)又按道路交通安全規則第94條規定：「汽車行駛時，駕駛人
    應注意車前狀況及兩車併行之間隔，並隨時採取必要之安全
    措施。」。查告訴人自承當時騎機車由臺北市○○街由西往
    東直行，時速30至40公里（見同上偵查卷第31頁），事故發
    生之前，沒有看到被告，撞到後才看到被告等語（見本院96
    年1月31日審判筆錄第4頁），則被告當時既已進行左轉，告
    訴人竟疏未注意車前狀況，而未能適時躲避被告之機車，其
    亦有過失，且為肇事次因甚明，但仍無解於本件被告過失責
    任之成立。
  (五)綜上所述，本件事證明確，被告過失傷害犯行洵堪認定，應
    依法論科。
三、查被告行為後，刑法業於94年2月2日修正公布，95年7月1日
    起施行。按行為後法律有變更者，適用行為時之法律，但行
    為後之法律有利於行為人者，適用最有利於行為人之法律，
    修正後刑法第2條第1項定有明文。此條規定係規範行為後法
    律變更所生新舊法律比較適用之準據法，本身尚無新舊法比
    較之問題，於新法施行後，應一律適用新法第2條第1項之規
    定，為「從舊從輕」之比較，先予敘明。再按本次法律變更
    ，比較時應就罪刑有關之共犯、未遂犯、想像競合犯、牽連
    犯、連續犯、結合犯，以及累犯加重、自首減輕暨其他法定
    加減原因（如身分加減）與加減例等一切情形，綜其全部罪
    刑之結果而為比較（最高法院95年5月23日95年度第8次刑庭
    會議決議參照）。經查：
  (一)刑法第284條第1項前段之過失傷害罪，法定刑罰金刑部分為
    5 百元以下罰金，而修正後刑法施行法增訂第1條之1規定：
    「中華民國94年1月7日刑法修正施行後，刑法分則編所定罰
    金之貨幣單位為新臺幣。94年1月7日刑法修正時，刑法分則
    編未修正之條文定有罰金者，自94年1月7日刑法修正施行後
    ，就其所定數額提高為30倍。但72年6 月26日至94年1月7日
    新增或修正之條文，就其所定數額提高為3 倍」，另刑法第
    33條第5 款修正為：「主刑之種類如下：五、罰金：新臺幣
    1 千元以上，以百元計算之」，是依修正後之法律，刑法第
    284條第1項前段所得科處之罰金刑最高為新臺幣1萬5千元、
    最低為新臺幣1 千元；然依被告行為時之刑罰法律，即罰金
    罰鍰提高標準條例第1 條前段規定之提高倍數10倍及修正前
    刑法第33條第5款規定之罰金最低額（銀元）1元計算，該罪
    之罰金刑最高為銀元5 千元，最低額為銀元10元，若依現行
    法規所定貨幣單位折算新臺幣條例第2 條換算為新臺幣，最
    高額雖與新法相同，然最低額僅為新臺幣30元。因此，比較
    上述修正前、後之刑罰法律，自以被告行為時關於科處罰金
    刑之法律較有利於被告。
  (二)關於被告自首部分，修正前刑法第62條規定「對於未發覺之
    罪自首而受裁判者，減輕其刑。但有特別規定者，依其規定
    」，修正後刑法第62條則規定「對於未發覺之罪自首而受裁
    判者，得減輕其刑。但有特別規定者，依其規定」，比較新
    舊法之結果，舊法較有利於被告。
  (三)是綜其全部罪刑之結果而為比較後，應依刑法第2條第1項前
    段規定，適用修正施行前刑法相關規定，予以論處。
四、核被告所為，係犯刑法第284條第1項前段之過失傷害罪，按
    汽車駕駛人無照駕車，因而致人受傷或死亡，依法應負刑事
    責任者，加重其刑至二分之一，道路交通管理處罰條例第86
    條第1 項定有明文，被告無照駕車而犯本案過失傷害犯行，
    自應依法加重其刑。又查被告於肇事後，於臺北市政府警察
    局警員前往調查、處理時，當場向警員承認為肇事人而願接
    受裁判，符合自首要件，其縱對有無過失有所爭執，亦係其
    防禦權之行使，對於自首之事實無礙，應依修正前刑法第62
    條前段之規定，減輕其刑，並依法先加重後減輕之。爰審酌
    被告之素行尚稱良好，有臺灣高等法院被告前案紀錄表在卷
    可稽，惟始終未能坦認全部犯行，且因賠償金額歧見過大而
    尚未與告訴人達成和解，被告過失之程度，及告訴人所受之
    左側第五指指骨骨折及右側橈骨骨折之傷勢，以及被告之智
    識程度、目前生活狀況等一切情狀，量處如主文所示之刑，
    以資懲儆。又被告行為時之刑法第41條第1 項前段規定，「
    犯最重本刑為5年以下有期徒刑以下之刑之罪，而受6個月以
    下有期徒刑或拘役之宣告，因身體、教育、職業、家庭之關
    係或其他正當事由，執行顯有困難者，得以（銀元）1 元以
    上3元以下折算1日，易科罰金。」及依修正前罰金罰鍰提高
    標準條例第2條（現已刪除）規定，就其原定數額提高為1百
    倍折算1 日，則本件被告行為時之易科罰金折算標準，應以
    銀元1百元、2百元、3百元折算1日，經依現行法規所定貨幣
    單位折算新臺幣條例第2條折算為新臺幣後，應以新臺幣3百
    元、6百元、9百元折算為1日。惟被告行為後新法第41條第1
    項前段修正為：「犯最重本刑為5 年以下有期徒刑以下之刑
    之罪，而受6 個月以下有期徒刑或拘役之宣告者，得以新臺
    幣1千元、2千元或3千元折算1日，易科罰金。」經比較新舊
    法結果，本案仍應適用較有利於被告之行為時法律即修正前
    刑法第41條第1項前段規定，諭知易科罰金之折算標準。
據上論斷，應依刑事訴訟法第452條、第299條第1 項前段，道路
交通管理處罰條例第86條第1項，刑法第2條第1項前段、第284條
第1項前段、修正前刑法41條第1項前段、第62條前段，刑法施行
法第1條之1，修正前罰金罰鍰提高標準條例第2 條，現行法規所
定貨幣單位折算新臺幣條例第2條，判決如主文。
本案經檢察官郭昭吟到庭執行職務。
中　　華　　民　　國　　96　　年　　2　　月　　15　　日
　　　　　　　　　刑事第五庭審判長法　官　黃程暉
                                  法　官　李宜娟
                                  法　官　賴秀蘭
以上正本證明與原本無異。
如不服本判決，應於判決送達後10日內向本院提出上訴狀（應抄
附繕本）。告訴人或被害人如對於本判決不服者，應具備理由請
求檢察官上訴，其上訴期間之計算係以檢察官收受判決正本之日
期為準。
  　　　　　　　　　　　　　　　　書記官　陳惠娟
中　　華　　民　　國　　96　　年　　2 　　月　　26　　日
附錄：本案論罪科刑法條全文
刑法第284條：
因過失傷害人者，處 6 月以下有期徒刑、拘役或 5 百元以下罰
金，致重傷者，處1年以下有期徒刑、拘役或5百元以下罰金。
從事業務之人，因業務上之過失傷害人者，處 1 年以下有期徒刑
、拘役或1 千元以下罰金，致重傷者，處3年以下有期徒刑、拘役
或2千元以下罰金。
